最高法院民事判決                              八十八年度台上字第一二三九號
    上  訴  人  甲○○
    訴訟代理人  李光化律師
    被 上訴 人  乙○○
    訴訟代理人  李春生律師
右當事人間請求履行契約事件，上訴人對於中華民國八十七年五月二十五日台灣高等
法院台中分院第二審判決（八十六年度上字第七八二號），提起上訴，本院判決如左
：
    主  文
原判決關於命上訴人給付及負擔本訴訴訟費用部分廢棄，發回台灣高等法院台中分院
。
其他上訴駁回。
第三審訴訟費用，關於駁回其他上訴部分，由上訴人負擔。
    理  由
本件被上訴人主張：上訴人於民國八十三年三月間，以共同研發筱家鎮開發企業有限
公司（下稱筱家鎮公司）享有專利權之「瓦特蒸氣盒」機器量產為由，邀伊投資，伊
乃籌款新台幣（下同）一百萬元交付上訴人。嗣上訴人以無資金、無財團投資為由，
結束兩造合資經營之工廠，因伊反對，上訴人遂同意返還伊投資之一百萬元，惟迄未
履行等情。爰依契約關係，求為命上訴人如數給付，及加付法定遲延利息之判決（被
上訴人逾上開範圍之請求，業受敗訴判決確定，不予贅列）。
上訴人則以：兩造係合夥關係，在資金用罄且已負債之情形下，結束營業，伊未答應
返還被上訴人之出資一百萬元等語，資為抗辯。並於第一審提起反訴主張：兩造於合
夥期間共支出費用三百五十六萬五千六百九十六元，扣除兩造各出資一百萬元，餘一
百五十六萬五千六百九十六元係由伊代墊。伊代墊之款項，扣除於合夥解散時出售機
器收入二十九萬元，餘額為一百二十七萬五千六百九十六元，被上訴人應按上開出資
比例負擔一半等情，求為命被上訴人給付六十三萬七千八百四十八元，及加付法定遲
延利息之判決。
原審以：被上訴人主張，上訴人以共同研發筱家鎮公司所享有專利權之「瓦特蒸氣盒
」之生產為由，邀其投資一百萬元，至八十四年一月間結束營業等情，為兩造不爭之
事實，並有試算表一份在卷可稽。上訴人固否認於結束營業時，曾應允返還被上訴人
之出資一百萬元，惟證人施東興證稱：「八十四年九月底，工程（係工廠之誤載）要
結束時，被告（即上訴人）曾在工廠廚房說原告（即被上訴人）出資之一百萬元，在
工廠結束後二個星期內歸還原告，這種話我聽了好多次」等語。該證人雖係被上訴人
之同胞兄弟，但其為任職兩造合營工廠支給薪資之職員，既在場與聞其事，且為唯一
證人，自不因其與被上訴人為同胞兄弟，即認其證言為不可採。是被上訴人主張上訴
人應允返還投資款一百萬元云云，應屬可採，其本於契約關係，請求上訴人給付一百
萬元及加付法定遲延利息，為有理由，應予准許。次查被上訴人提出之試算表中明載
「乙○○（即被上訴人）股本一百萬元」，「甲○○（即上訴人）股本二百五十六萬
五千六百九十六元」。上訴人雖否認該表之內容，主張兩造各出資一百萬元，並提出
八十三年五月一日傳票及八十四年五月卅一日之試算表為證。惟查上開二份試算表均
由上訴人製作，被上訴人所提者未載製作日期，據證人吳肇芳證稱：「這張試算表大
概是很久以前，從甲○○那邊取回交給乙○○，因為時間太久了，內容是否和當初拿
的內容一樣，我不太清楚，但是試算表右邊股本我有印象，和當初看到的一樣，當時
甲○○跟我講試算表右邊就是我們大家的股本，左邊寫的就是明細」等語，參以該試
算表在被上訴人提起本件訴訟之前於刑事案件偵查中即已存在，為上訴人所不爭執，
足見被上訴人所提出之試算表內容與實情相符，即被上訴人所稱其出資僅為一百萬元
，其餘二百五十六萬五千六百九十六元為上訴人之出資，應可採信。是上訴人主張其
中一百五十六萬五千六百九十六元係負債，由伊代墊，被上訴人應按一比一之出資比
例負擔六十三萬七千八百四十八元，為非可採。從而，上訴人反訴請求被上訴人給付
六十三萬七千八百四十八元及加付法定遲延利息，為無理由，不應准許。因而將第一
審所為被上訴人敗訴之判決，一部予以廢棄，改判命上訴人給付被上訴人一百萬元及
加付法定遲延利息，並駁回被上訴人其餘上訴及上訴人之上訴。
關於廢棄部分：
查證人施東興所為上訴人於八十四年九月底工廠要結束時，應允歸還被上訴人之出資
一百萬元之證言，核與原審認定兩造已於八十四年一月間結束工廠營業之事實，並不
相符。上訴人抗辯該證人之證言不實，伊並未同意返還被上訴人一百萬元云云（見原
審卷第五八頁），是否毫無足取，尚非無疑。原審疏未注意及此，徒憑上開證言，即
認被上訴人得請求上訴人給付一百萬元本息，不無可議。上訴論旨，指摘原判決此部
分為不當，求予廢棄，為有理由。
關於駁回其他上訴部分：
上訴人反訴請求被上訴人給付六十三萬七千八百四十八元本息部分，原審維持第一審
所為上訴人該部分敗訴之判決，認事用法均無不合。上訴論旨，就原審取捨證據、認
定事實之職權行使，指摘原判決此部分為不當，求予廢棄，為無理由。
據上論結，本件上訴一部為有理由，一部為無理由，依民事訴訟法第四百七十七條第
一項、第四百七十八條第一項、第四百八十一條、第四百四十九條第一項、第七十八
條，判決如主文。
中      華      民      國    八十八    年      六      月      十      日
                              最高法院民事第四庭
                                  審判長法官  林  奇  福
                                        法官  許  朝  雄
                                        法官  陳  國  禎
                                        法官  李  彥  文
                                        法官  陳  重  瑜
      右正本證明與原本無異
                                              書  記  官
中      華      民      國    八十八    年      六      月    二十五    日
